臺灣高等法院高雄分院刑事判決　　　　　　　　　　九十一年度上易字第一四三號
　　　上　訴　人　台灣高雄地方法院檢察署檢察官
　　　被　　　告　丁○○
　　　選任辯護人　吳賢明　律師
右上訴人因被告偽造文書案件，不服臺灣高雄地方法院九十年度易字第二三五六號中
華民國九十年十月三十一日第一審判決（起訴案號：臺灣高雄地方法院檢察署九十年
度偵字第八四五二號），提起上訴，本院判決如左：
      主      文
上訴駁回。
      理      由
一、公訴意旨略以：被告丁○○係位於高雄市○○區○○路八十號「大仁商業大樓」
    之住戶，明知該大樓並無設立管理委員會，竟偽造管理委員會之印章，而以該大
    樓管理委員會之名義，於民國八十九年間，先後與台灣大哥大股份有限公司、遠
    傳電信股份有限公司簽訂在該大樓屋頂設置行動電話基地台之契約，足生損害該
    大樓之全體住戶，因認被告丁○○涉有刑法第二百十七條之偽造印章罪嫌云云。
二、按犯罪事實應依證據認定之，無證據不得推定其犯罪事實。次按不能證明被告犯
    罪者，應諭知無罪之判決，刑事訴訟法第一百五十四條、第三百零一條第一項分
    別定有明文。又事實之認定，應憑證據，如未能發現相當證據，或證據不足以證
    明，自不能以推測或擬制之方法，為裁判基礎。且認定犯罪事實所憑之證據，雖
    不以直接證據為限，間接證據亦包括在內，然而無論直接證據或間接證據，其為
    訴訟上之證明，須於通常一般之人均不致有所懷疑，而得確信其為真實之程度者
    ，始得據為有罪之認定，倘其證明尚未達到此一程度，而有合理之懷疑存在而無
    從使事實審法院得有罪之確信時，即應由法院為諭知被告無罪之判決（最高法院
    四十年台上字第八六號、七十六年台上字第四九八六號判例參照）。另告訴人之
    告訴，係以使被告受刑事訴追為目的，是其陳述是否與事實相符，仍應調查其他
    證據以資審認。又被害人之陳述如無瑕疪，且就其他方面調查又與事實相符，固
    足採為科刑之基礎，倘其陳述尚有瑕疪，則在未究明前，遽採為論罪科刑之根據
    ，即難認為適法（最高法院四十年台上字第八六號、七十六年台上字第四九八六
    號、五十二年台上字第一三００號、六十一年台上字第三０九九號分別著有判例
    可資參照）。
三、本件公訴人認被告丁○○涉有前揭偽造印章罪嫌，無非係以告訴人之指訴及被告
    自承於八十五年間起從未開過大樓管理委員會，亦無設立規約或會議紀錄為其主
    要論罪依據。
四、訊據被告丁○○固不否認有以大仁商業大樓管理委員會名義與前開二家電信公司
    簽約並蓋用該大樓管理委員會印章之事實不諱，惟堅決否認有何偽造文書犯行，
    辯稱：之前是因土地與建商合蓋而分配到大樓中之房子，大樓已有二十五年房齡
    ，我在八十年間住於該處，當時三到五樓是營業戶，所以由營業戶輪流在管理，
    在八十五年間由我接手管理，接手時有找當時之住戶來開會，亦有收到載有管理
    委員會名稱之電費單，該大樓管理委員會之印章，係在住戶委託我管理後，由原
    負責管理之四樓經營茶藝館之蔡姓住戶所交付，不是我所偽造，在與二家電信公
    司簽約時，有徵得持分超過半數之住戶劉耀輝、劉耀明同意，因大樓需維修，沒
    有經費，這樣可以增加大樓之收入，住戶就可以不用繳交大樓管理費，告訴人等
    人均未住於大樓內，以致無法連絡他們等語。
五、經查：
（一）大仁商業大樓於八十五年間被告丁○○接手管理該大樓公共事務之前，即已設
      有大樓管理委員會，並刻有本件系爭之「大仁商業大樓管理委員會」印章使用
      等節，業經證人劉頂振於原審審理時證述：「我與建商一起合蓋該大樓，我有
      百分之七十的所有權，我沒有住在那邊，但在十多年前就有管理委員會，當時
      有很多承租戶，當時就由二、四、五樓的承租戶在管理，當時我就曾見過丁○○庭呈的管理委員會的印章，我知道二樓是新東陽的倉庫、三樓是賣茶葉的、
      四樓是經營類似卡拉ＯＫ之類的，後來景氣不好，承租人都不租了，只剩下幾
      戶住戶在住，就由丁○○接手，可能是當時就將管理委員會的印章交給丁○○
      ，因為該大樓很多空戶，我聽黃麗茹說公司要架設基地台，我向黃麗茹說就全
      權交由丁○○來處理大樓的管理及收益的問題，高雄七一一水災，本大樓地下
      室電梯受損，修理費用也是丁○○在處理，平時電梯等設備的維修管理也都是
      由丁○○在負責，庭上的告訴人我未曾見過。」等語（見原審卷第七十頁、第
      七十一頁），及證人劉聖舟、黃麗茹於偵查中證陳在被告丁○○接手之前即有
      管理委員會，由住戶輪流擔任等情明確（見他字卷第六十四頁背面、第六十五
  頁），此外該商業大樓亦曾於七十九年六月二日申辦將用電戶名變更為大仁商
      業大樓管理委員會名義迄今乙節，有台灣電力股份有限公司高雄區營業處九十
      年八月二十二日高區業營字第九００八０二五三號函一份附於原審卷第三十六
      頁、第三十七頁，及繳納電費收據通知聯三紙附於他字卷第八十一頁、第八十
      二頁可資參佐；而系爭之大仁商業大樓管理委員會印章，並經原審及本院當庭
      勘驗該印章外觀老舊且已使用多年無訛在卷，是認被告前開所辯尚非無據，應
      可採信。
（二）告訴人甲○○等人雖指陳未有管理委員會及未曾開過會等語，惟參酌告訴人甲○○、乙○○及戊○○等人於原審及本院審理時均自陳自購得該大樓房屋後即
      行出租，該大樓所有費用均由承租人負擔，未曾居住過亦未付過管理費等語觀
      之，渠等既未曾居住過該大樓，則對該大樓究竟有無管理委員會及刻用該大樓
      印章等情當無所知悉，是要難僅以告訴人甲○○等人片面之指述遽而為不利被
      告之認定；況告訴人丙○○亦不否認有多次繳納管理費予被告，及自陳在被告
      未接手前都交由樓下營業戶負責等語在卷，且告訴人戊○○、乙○○、丙○○
      、王採錄均於本院審理時陳稱：被告與台灣大哥大公司及遠傳電信公司簽約時
      均不住在該大樓，如裝設基地台對大樓有好處則沒有意見等語（見本院卷第五
      十一頁），可見告訴人等人實係未居住於該大樓，且事前未接獲被告開會通知
      ，因而對被告產生誤會。
（三）證人謝進財於原審審理時證述：「我在該大樓八樓之五的公司上班，自八十三
      年間就在該處工作上下班，在八十九年間才沒有在該處上下班，在八十五年之
      前所有費用都是由公司小姐負責在繳，我不知道當時是否有管委會，在八十五
      年之後費用都由我繳給丁○○，在八十五年知道由丁○○負責之後，我、丁○○、劉聖舟曾私下協議，丁○○表示他不要再負責這棟大樓的事情，因該大樓
      很多都是空屋沒有人住，後來我們還是請丁○○繼續做下去，大樓電梯每個月
      都有請人來保養，在丁○○接手後有開過三次會，其中一次丙○○也有參加，
      會議由丁○○主持，在會議時曾經有提過說請丁○○動腦筋看看是否可以增加
      收入，比如說出租廣告看版，這樣就可以減少我們的支出。我知道在大樓四樓
      或五樓有經營茶藝館，但不知道負責人是誰。我未曾見過在庭上的告訴人在大
      樓出入。」等語（見原審卷第六十八頁、第六十九頁），及證人劉聖舟於原審
      審理時結證：「八樓之一、之三是四川同鄉會地址，我是同鄉會總幹事，我自
      八十四年三、四月就開在該處上班至今。印象中八十四年以前管理費用是五百
      元，後來又調整為一千元，我不知道是繳給誰，八十五年之前的收據應該還留
      著，看收據就知道費用是誰收的，下次開庭再帶過來。在八十五年間在丁○○
      接手後在我們同鄉會裡時有開了三次會，因為樓下茶藝館已關閉了，而且當時
      有很多空戶，所以在會議後決定管理費為二千五百元，開會當時謝進財也在場
      ，其中一次丙○○也曾到場，由丁○○主持會議，在會議時曾經有提過說請丁○○動腦筋看看是否可以增加收入，比如說出租廣告看版」等情（見原審卷第
      六十九頁），且證人劉聖舟於本院九十一年二月六日調查中結證：「我從八十
      四年三月份左右開始，就在高雄市○○區○○路八十號大仁商業大樓上班，我
      辦公室是八樓之一、八樓之三，我的機構名稱是四川同鄉會，會址設在該處，
      我原來是擔任四川同鄉會副總幹事，現在是總幹事。我在八十四年三月份去上
      班時該大樓即有管理委員會，我們每月繳管理費五百元，因為一月、二月沒有
      收管理費，所以八十四年三月份時就繳了三個月的管理費一千五百元。因為住
      戶後來搬離很多，我們管理費就每月繳一千元。八十四年、八十五年間我們找
      丁○○先生出來幫忙當管理委員會的主任委員，我們繳管理費繳到八十八年七
      月，每個月繳一次，四川同鄉會是每月繳二千五百元，後來因為大樓屋頂出租
      給人家，八十八年七月份以後就沒有再繳管理費了。」、「（大樓頂樓要出租
      ，有無經過你們同意？）那時大樓只剩六家住戶，丁○○的構想是要增加財源
      ，加強公共設施，為了財源的分配，二年前開一次會，半年前又開了一次會，
      那時約有十幾戶出來開會，每次開會都是在我們同鄉會開的，當時我負責紀錄
      ，但會議記錄我給丁○○後，我不知道他拿到何處，我們大樓的事情，後來就
      是推丁○○出來負責。」、「我沒有看過管理委員會的印章。」、「（到底是
      在何時停收管理費？）應該是在八十九年七月份。」等語（見本院卷第二十七
      頁至第二十九頁），並有其所提出繳交八十四年一月至三月份大樓管理費之收
      據，該收據蓋有「大仁商業大樓管理委員會收件章」字樣之圓戳章，此有該收
      據一份在本院卷第三十二頁可考，互核觀之，及佐以卷附之九十年三月二十六
      日會議出席委託書二紙、該大樓屋頂設置行動電話基地台之意願調查統計表一
      紙等節，益徵該大樓之管理委員會尚屬存在甚明；又公寓大廈管理條例並未規
      定以向主管機關報備為管理委員會之生效要件，此觀之該條例自明，是亦難以
      該大樓管理委員會未為報備，即據以推論未有該管理委員會存在，並進而認被
      告所持有之該管理委員會印章係被告所偽造，而逕以該罪相繩要屬當然，此外
      ，復查無其他積極證據足資證明被告有何公訴人所指之犯行，揆諸首揭說明，
      既不能證明被告犯罪，依法應予諭知無罪之判決。
六、原審以不能證明被告犯罪，而諭知被告無罪之判決，於法並無不合。檢察官上訴
    意旨，以證人劉頂振就何人將「大仁商業大樓」管理委員會之印章交給被告，既
    無法確知，又如何能確認被告所庭呈之印章，其於十多年前就曾看過？自難僅憑
    其證詞而為有利被告之認定。縱認該大樓有管理委員會之存在，豈能因大樓事務
    係被告在處理，被告即有權限代表該大樓？況大樓事務平時既係由被告處理，被
    告豈會無法提供交付印章之蔡姓住戶姓名、年籍及住所以供查證，足見印章係被
    告所偽刻無訛，原審為無罪判決，認事用法尚嫌未洽。惟查：被告雖未經「大仁
    商業大樓」全體住戶之推舉負責擔任該大樓之主任委員，然實際上既負責該大樓
    所有之事務，自需有「大仁商業大樓管理委員會」之印章以便對外使用，否則如
    何代表該大樓？且其代表「大仁商業大樓」管理委員會與台灣大哥大公司及遠傳
    電信公司簽約時，既經持分超過半數之住戶劉耀輝、劉耀明同意，此點為告訴人
    等人所不爭執，被告則屬有權代理，因此被告為了該大樓全體住戶利益著想而與
    台灣大哥大公司及遠傳電信公司簽約，且所得款項亦未侵占，均存入其妻謝月華
    設於台灣土地銀行高雄分行之活期儲蓄存款，有該存摺一本，以及收入、支出明
    細表均在他字卷第一０七頁至第一四八頁可考，被告如無該大樓委員會之印章，
    如何代表該大樓對外處理事務？被告既實際上為該「大仁商業大樓」管理委員會
    之主任委員，其為大樓全體住戶之利益對外行使職權，焉有偽刻印章之必要？足
    見檢察官上訴，為無理由，應予駁回。
據上論斷，應依刑事訴訟法第三百六十八條，判決如主文。
本案經檢察官王登榮到庭執行職務。
中      華      民      國    九十一    年      三      月     二十  日
                              臺灣高等法院高雄分院刑事第一庭
                                  審判長法官  王光照
                                        法官  黃仁松
                                        法官  黃壽燕
右正本證明與原本無異。
不得上訴。
                                      書記官  黃富美
中      華      民      國    九十一    年      三      月     二十一   日
                                                                  Ａ
